【裁判字號】    92,訴,221
【裁判日期】    920630
【裁判案由】    殺人未遂等
【裁判全文】
臺灣高雄地方法院刑事判決                          九十二年度訴字第二二一號
    公  訴  人  臺灣高雄地方法院檢察署檢察官
    被      告  己○○
    選任辯護人  黃仕昆律師
右列被告因殺人未遂等案件，經檢察官提起公訴（九十一年度偵字第一三一四六號）
，本院判決如左：
    主  文
己○○殺人未遂，處有期徒刑拾年。未扣案之打火機壹個、汽油壹桶，扣案之手機壹
支、ＳＩＭ卡壹張，均沒收。
    事  實
一、己○○與甲○○係同居男女朋友關係，於民國九十一年四月十三日晚間，己○○
    至甲○○位於高雄市楠梓區○○○街二九一巷十二號住處，嗣因細故與甲○○發
    生爭吵後，己○○隨即負氣離開甲○○住處，並因欲報復甲○○而萌生殺人之犯
    意，先於同日某時許以其Ｚ000000000號之手機，傳送簡訊予乙○○（
    即甲○○胞弟）之友人陳繼皓：告訴甲○○，如果要他父母長命一點，就拿命來
    換等語，而陳繼皓隨即將該簡訊轉傳予乙○○之Ｚ000000000號手機，
  告知乙○○此一訊息；繼於同年四月十六日二十一時五十分許至高雄市○○區○○路上楊勝斌所經營之小客車租賃公司，承租車號：７Ｍ─五一九六號自用小客
    車後，再於當晚二十二時四十三分許，駕駛該車前往高雄市楠梓區寶貝生活館，
    以每個新台幣（下同）九十九元之價格，購買三個二十公升裝之塑膠桶，隨即於
    翌日即十七日零時八分許，前往楠梓區德民加油站，持其中一個塑膠桶，購買二
    十公升之汽油。己○○完成上述動作後，即駕車前往甲○○住處，其明知甲○○
    之住處，係甲○○一家四口居住為現有人使用之住宅，且當時為深夜，住戶多已
    熟睡，如於住宅內縱火，住戶顯有可能因逃生不及而喪生，竟仍基於放火及殺人
    之故意，先以甲○○住處放於鞋櫃之鑰匙打開大門，再持前開裝滿汽油之塑膠桶
    ，爬上三樓而自三樓樓梯間往下倒，己○○並以甲○○家中原置放於一樓和式房
    間之衣物，塞住甲○○父母房間、甲○○房間及乙○○房間之房門與地板接縫處
    ，再沿路走下一樓並潑灑汽油，己○○最後再於一樓處，以隨身吸煙用之打火機
    一個，直接點燃在地上之汽油，然因點燃不慎，火勢延燒己○○身體，己○○即
    負傷奔出求救，而甲○○等人隨即為火勢所驚醒，並倉皇逃出，然甲○○因此已
    受有左手燒燙傷、丙○○即甲○○之父受有左手燒燙傷、左足撕裂傷及吸入性灼
    傷等傷害、丁○即甲○○之母受有四肢燙傷達全身面積百分之三十五之傷害、乙○○則受有吸入性灼傷之傷害，而火勢亦延燒至屋外甲○○所有之ＺＢ－二Ｏ五
    九號自用小客車、甲○○鄰居戊○○所有之ＸＯＭ－四Ｏ七號機車、黃德明所有
    之ＸＯＤ－－二七三號機車、黃德昌所有ＸＺＸ－Ｏ一八號機車各一部。
二、案經高雄市政府警察局楠梓分局移請台灣高雄地方法院檢察署檢察官偵查起訴。
    理  由
一、事實認定部分：
    訊據被告己○○於警詢、偵查及本院審理中固不否認有傳送上開簡訊，及於上開
    時、地購買塑膠桶、汽油縱火之事實，惟矢口否認有何殺人之故意，辯稱：伊只
    是想要警告被害人甲○○家人而已，沒有要置他們於死地的意思云云。然查：
  (一)被告於九十一年四月十三日確曾至被害人甲○○住處，並因細故與甲○○發生爭
    吵，而與甲○○發生爭吵後，被告隨即在當日某時許以其所有之上開手機門號傳
    送傳送簡訊予乙○○（即甲○○胞弟）之友人陳繼皓：告訴甲○○，如果要他父
    母長命一點，就拿命來換等語，而陳繼皓隨即將該簡訊轉傳予乙○○之Ｚ000
    000000號手機門號，告知乙○○此一訊息等事實，業據被害人即證人甲○○於警詢、偵查中（見甲○○九十一年四月十七日警詢筆錄；偵卷第十七頁），
    被害人乙○○於警詢中（見乙○○九十一年四月十七日警詢筆錄），證人陳繼皓
    於警詢中（見陳繼皓九十一年四月十七日警詢筆錄）分別證述明確，而堪認定。
  (二)被告繼於九十一年四月十六日二十一時五十分許至高雄市○○區○○路上楊勝斌
    所經營之小客車租賃公司，承租車號：７Ｍ─五一九六號自用小客車後，再於當
    晚二十二時四十三分許，駕駛該車前往高雄市楠梓區寶貝生活館，以每個九十九
    元之價格，購買三個二十公升裝之塑膠桶，隨即於翌日即十七日零時八分許，前
    往楠梓區德民加油站，持其中一塑膠桶，購買二十公升之汽油後，即駕車前往甲○○住處；因其知悉甲○○平常將住處鑰匙放於鞋櫃，遂於到達甲○○住處後即
    取置放於鞋櫃之鑰匙打開大門，再持前開裝滿汽油之塑膠桶，自三樓樓梯間往下
    倒，並以甲○○家中原置放於一樓和式房間之衣物，塞住甲○○父母房間、甲○○房間及乙○○房間之房門與地板接縫處，再沿路走下一樓並潑灑汽油，最後再
    於一樓處以隨身吸煙用之打火機，直接點燃在地上之汽油，而致被害人甲○○、
    丙○○、丁○、乙○○受有上開之傷害，而火勢亦延燒至屋外甲○○所有之ＺＢ
    －二Ｏ五九號自用小客車、甲○○鄰居黃德昌所有之ＸＯＭ－四Ｏ七號機車、黃
    德明所有之ＸＯＤ－－二七三號機車、黃德昌所有ＸＺＸ－Ｏ一八號機車各一部
    ，被告亦因火勢延燒而奔出求救等事實，業據被告於警詢、偵查及本院審理中供
    述明確（見被告九十一年六月十九日警詢筆錄；偵查卷第十三頁；本院九十二年
    三月十日訊問筆錄；本院九十二年六月十三日審判筆錄），核與被害人即證人甲○○、丙○○、丁○、乙○○、戊○○，證人楊勝斌即租車公司之店長、證人楊
    德貞即寶貝生活館之店員、證人魏榮增即加油站之員工、證人柳美華即目睹被告
    因遭火勢延燒奔出求救之人於警詢中所為之證述，互核大致相符，並有被告診斷
    證明書二紙、被害人甲○○、丙○○、丁○、乙○○診斷證明書各一紙、發票二
    紙、被告購買塑膠桶錄影帶翻拍照片一張、汽車租賃契約書一份、火災現場照片
    一本在卷可稽；且高雄市政府消防局為本案火災原因鑑定，鑑定後亦認為：現場
    跡證經化驗後，有塑膠殘屑殘留有汽油殘跡，綜合研判本案為「人為縱火」等語
    ，有該局九十一年四月二十五日之火災原因調查報告書一份在卷可參，是上開事
    實，亦堪以認定。
  (三)又前開被害人甲○○之高雄市楠梓區○○○街二九一巷十二號住處，因被告之放
    火行為，燒燬一樓之客廳、和式房間內之沙發、桌椅、家俱裝潢，二樓之房間之
    門窗玻璃、家俱裝潢等物品，及各樓樓梯、鐵窗、牆壁燻黑及瓷磚燒黑脫落現象
    ，有卷附之火災現場照片一本及上述之火災鑑定報告一份可考，而堪認定。
  (四)再被告為上開縱火行為前，即曾有傳上述簡訊之行為，顯見被告斯時已有殺人之
    犯意；且被告於傳上述簡訊之後，繼於上述時間分別去租車、購買塑膠桶、汽油
    ，而自被告租車起至購買汽油之時間為止，期間業已經過數小時之久，被告在此
    期間猶未有中斷其犯行之意，並於買完汽油後猶執意驅車前往被害人之住處，且
    被告係自被害人住處三樓開始，沿路潑灑汽油至一樓使點火燃燒，並於點火燃燒
    前，將被害人房間之門縫以衣物塞住，更無異延遲被害人四人發現被告犯行之時
    間，而有加以逃生之機會；另參諸被告為放火行為當時為深夜，被害人甲○○、
    丙○○、丁○、乙○○四人業已熟睡，被告如於住宅內縱火，被害人四人顯有可
    能因逃生不及而喪生，理應為被告所知悉，故被告上開所辯：只是想要警告被害
    人甲○○家人而已，沒有要置他們於死地的意思云云，孰能置信？被告主觀上除
    放火之故意外，亦有殺人之故意，彰彰甚明。
  (五)另被告犯案當時之精神狀況，經本院函詢財團法人台灣省私立高雄仁愛之家附設
    慈惠醫院（下稱慈惠醫院），經慈惠醫院鑑定後函覆本院略以：被告在犯行前幾
    日係因與男友有衝突，心情不佳，想自殺等語，就被告對案發前之外界的事務的
    描述及理解程度雖有處於情緒低落的狀態，但當時意識清醒，無明顯妄想或幻覺
    干擾，整體評估被告於本案發生時之精神狀態，並未達於精神耗弱或心神喪失之
    程度，有該院之精神鑑定報告書一份附卷足參，是被告犯案當時之精神狀態尚未
    達於心神喪失或精神耗弱之狀態。
  (六)至辯護人雖又以：被告於本案發生時之精神狀態，並未達於精神耗弱或心神喪失
    之程度，但是從鑑定報告內容有指出被告確實有憂鬱症，及疑似邊緣性人格疾患
    及精神官能性憂鬱症，及從起訴書筆錄中被告之陳述發現其犯案當有明顯的憂鬱
    情緒，負向思考及自殺意念，嚴重影響到思考決策及行為表現等情，應認被告應
    無殺害他人之意圖云云置辯，惟其於放火後火勢猛烈之際，猶知迅速逃離現場，
    出奔求救，以求保全自身性命，足證被告於放火當時，亦明知其放火行為會危急
    在場人之生命安全，是辯護此部分所辯，亦難採信。
  (七)綜上所述，本件被告上開犯行之犯罪事證已臻明確，應予依法論科。
二、適用法律部分：
  (一)查被害人甲○○之高雄市楠梓區○○○街二九一巷十二號住處，因被告之放火行
    為，固有燒燬一樓之客廳、和式房間內之沙發、桌椅、家俱裝潢，二樓之房間之
    門窗玻璃、家俱裝潢等物品，及各樓樓梯、鐵窗、牆壁燻黑及瓷磚燒黑脫落現象
    ，然家俱、擺設並非房屋之構成部分，裝璜、門窗玻璃亦非房屋之重要部分，牆
    壁、瓷磚、鐵門窗燻燒，更未毀壞或喪失效用，是該該住宅之重要部分或其居住
    效用，並未因起火燃燒而達到滅失之程度，亦未波及影響該棟建築物之整體結構
    ，已如前述，則仍屬未遂階段，是核被告己○○所為，係犯刑法第二百七十一條
    第二項、第一項之殺人未遂罪、第一百七十三條第三項、第一項之放火燒燬現供
    人使用之住宅未遂罪。至被告所為數個潑灑汽油，拿打火機點燃汽油之動作，屬
    整個放火行為之接續動作，包含於整個放火行為範圍之內，同時燒燬數個處罰輕
    重不同之目的物，則應包括觀察，只應成立最重之放火燒燬現供人使用之住宅未
    遂一罪。又放火罪直接保護之法益為一般社會之公共安全，私人財產法益雖同時
    受其侵害，但仍應以社會法益為重，不得以所焚對象之種類不同或數量多寡定其
    罪數（最高法院七十九年台上字第第一四七一號判例要旨參照），是被告的一個
    放火行為，雖有延燒至屋外甲○○所有上述自用小客車、戊○○、黃德明、黃德
    昌所有之機車各一部之情形，惟仍應只論以一罪，附此敘明。另被告以殺人之故
    意而放火，在主觀上雖以殺人為目的，而以放火為手段，惟在客觀上則僅有一行
    為，亦即其放火與殺害二人未遂，係屬同一行為，並無兩個故意行為存在，與牽
    連犯之成立要件不合，故應依想像競合之例從較重之殺人未遂罪處斷，公訴人認
    係牽連犯，容有未洽，亦應敘明。又被告已著手於殺人犯罪行為之實行而不遂，
    為未遂犯，依依刑法第廿六條規定減輕其刑。
  (二)爰審酌被告僅因細故感情糾紛，竟即予以縱火，而有顯置被害人甲○○、丙○○
    、丁○、乙○○於死地之意思，危害社會安全及被害人四人生命安全既深且鉅，
    惡性重大，惟犯罪後已與被害人甲○○、丙○○、丁○、乙○○四人達成和解，
    犯後僅坦承部分犯行，暨其品行、智識程度，犯後態度尚可等一切情狀，量處如
    主文所示之刑，以示懲儆。此外，被告所有、供被告放火所用之打火機一個、汽
    油一桶，雖為被告所留於火災現場而未扣案，然不能證明業已滅失，應依刑法第
    三十八條第一項第二款，併予宣告沒收。扣案之手機一支，手機內之ＳＩＭ卡一
    張，為被告所有，亦係供被告為殺人行為時所用之物，亦應併予宣告沒收，附此
    敘明。
據上論斷，應依刑事訴訟法第二百九十九條第一項前段，刑法第二百七十一條第二項
、第一項、第一百七十三條條第三項、第一項、第五十五條，第二十六條前段、第三
十八條第一項第二款，判決如主文。
本案經檢察官吳傑人到庭執行職務
中      華      民      國    九十二    年      六      月     三十     日
                                      臺灣高雄地方法院刑事第四庭
                                        審判長法  官  陳  明  富
                                              法  官  陳  業  鑫
                                              法  官  吳  志  豪
右正本證明與原本無異。
如不服本判決應於送達後十日內向本院提出上訴狀。
                                              書記官  邱  秋  珍
中      華      民      國    九十二    年      六      月     三十     日
附錄本案論罪科刑法條全文：
刑法第二百七十一條第一項、第二項
殺人者，處死刑、無期徒刑或十年以上有期徒刑。
前項之未遂犯罰之。
刑法第一百七十三條第一項、第三項
放火燒燬現供人使用之住宅或現有人所在之建築物、礦坑、火車、電車或其他供水、
陸、空公眾運輸之舟、車、航空機者，處無期徒刑或七年以上有期徒刑。
第一項之未遂犯罰之。


司法院資訊處製作；財團法人民間司法改革基金會備份。
